【裁判字號】    91,訴,3448
【裁判日期】    920416
【裁判案由】    損害賠償
【裁判全文】
臺灣臺中地方法院民事判決  九十一年度訴字第三四四八號
    原      告  甲○○
    被      告  莊鎔瑜原名莊.
右當事人間因被告過失傷害案件，原告提起附帶民事訴訟請求損害賠償事件，由本院
刑事庭移送前來，本院判決如左：
    主    文
被告應給付原告新臺幣參拾參萬壹仟肆佰捌拾元，及自民國九十年十一月三十日起至
清償日止，按週年利率百分之五計算之利息。
原告其餘之訴駁回。
訴訟費用由被告負擔百分之二十八，餘由原告負擔。
本判決原告勝訴部分，於原告以新臺幣壹拾壹萬壹仟元為被告供擔保後，得假執行；
但被告如於假執行程序實施前，以新臺幣參拾參萬壹仟肆佰捌拾元為原告預供擔保，
得免為假執行。
原告其餘假執行之聲請駁回。
    事    實
甲、原告方面：
一、聲明：
（一）被告應給付原告新臺幣（下同）一百一十六萬五千零五十元，及自起訴狀繕本
      送達之翌日（即民國九十年十一月三十日）起至清償日止，按週年利率百分之
      五計算之利息。
（二）原告願供擔保，請准宣告假執行。
二、陳述：
（一）原告於九十年四月一日十二時四十五分許，騎乘車牌號碼ＤＷＬ－三０五號機
      車，途經臺中市○○路○段賴厝國小，由崇德路往大雅路方向行駛時，適被告
      駕駛車牌號碼ＲＦ─九０九七號自用小客車在原告所騎乘之機車前方與原告同
      方向行駛，應注意劃有分向限制線、禁止超車線之路段不得迴車，而依當時情
      形，天候為晴、路況良好，並無不能注意之情事，竟疏未注意，而貿然迴車，
      致車頭已逾禁止超車線外，原告因而閃避不及，撞及被告駕駛之自用小客車後
      ，人車均倒地，原告並受有頭部內外傷、併右側硬腦膜出血、右側踝骨骨折、
      臉部撕裂傷及牙齒斷裂六顆等傷害，經送醫急救後住入私立中國醫藥學院附設
      醫院（下稱中國醫藥學院）接受頭顱骨及右側踝骨折斷之接合手術，原告身體
      所受傷勢與被告之行為間顯有相當因果關係，則依民法第一百八十四條第一項
      前段、第一百九十三條第一項及第一百九十五條第一項前段之規定，原告自得
      請求被告負損害賠償責任。茲將原告請求賠償之各項費用及數額分述如次：
  １、醫療費用部分：原告在中國醫藥學院住院進行手術，另自出院後繼續於該院治
      療，所支出之醫療費用，除由全民健保支付十餘萬元外，自行負擔之金額為七
      千五百二十元。又原告因本件車禍致牙齒斷裂，至財團法人私立中山醫學院附
      設孫中山先生紀念醫院（下稱中山醫院）裝假牙而支出四萬零三十元。
  ２、喪失勞務之所得部分：原告因傷住院，自九十年四月一日起至同年月十五日出
      院，另自同年月十六日起至五月十七日止，共計四十七日無法工作，以每日減
      少工作收入二千五百元計算，合計損失工作所得達十一萬七千五百元。
  ３、精神慰撫金部分：原告因被告之過失行為致受有嚴重傷害，經醫師診斷結果，
      疑似嗅覺喪失，非但無法體會食物之美味，且無法嗅出食物是否腐敗或瓦斯是
      否漏氣，對其經營餐飲店生意實有負面影響。又其於發生車禍後另出現記憶不
      佳、加快速度步行時有跛行之現象，其現正值年輕，事業方開始起步，竟遭逢
      此意外，除肉體飽受折磨之外，精神上亦極為痛苦，為此請求被告賠償精神慰
      撫金一百萬元。
  ４、綜上所述，原告所受各項損害之金額合計為一百一十六萬五千零五十元，為此
      提起本件訴訟，請求被告賠償原告如聲明第一項所示之損害。
三、證據：提出中國醫藥學院收據三紙、中山醫院收據及診斷證明書各一紙、臺中市
    立復健醫院診斷證明書一紙、臺中市營業人銷售額與稅額申報書五份（以上均影
    本）為證。
乙、被告方面：未於最後言詞辯論期日到庭，惟於先前言詞辯論期日為聲明及陳述略
    以：
一、聲明：原告之訴及假執行之聲請均駁回；如受不利益判決，願供擔保，請准宣告
    免為假執行。
二、陳述：伊對於右揭時地駕駛自用小客車迴轉時，撞及騎乘機車在其車後沿同方向
    前進之被告，被告亦因此受傷等事實，並無爭執，惟本件事故經本院承辦伊被訴
    過失傷害刑事案件之法官送請鑑定之結果，認兩造就該車禍之發生均有過失，故
    伊對原告之損害賠償責任應因而減輕。另原告請求以每日二千五百元為標準計算
    其工作損失，但未提出證據以證明其於受傷前每日確有二千五百元之收入，則原
    告請求減少勞動能力之損失數額有過高之虞，伊認為應以原告申報綜合所得稅之
    資料為計算其工作損失之基準，較為客觀。又伊因本件車禍之發生，精神上亦甚
    為痛苦，原告不顧其感受，一味要求其賠償損害，實非合理。
丙、本院依職權調閱原告被訴過失傷害案件偵查及歷審刑事卷宗（含臺灣臺中地方法
    院檢察署九十年度偵字第一六０一二號、本院九十年度交易字第七二四號及臺灣
    高等法院臺中分院九十一年度交上易字第一六九九號案卷），並向中國醫藥學院
    查詢原告因本件車禍所受傷害，是否將導致其於一定期間內無法工作？若是，其
    無法工作之期間大約若干？另向財政部國稅局查詢兩造於八十九及九十年度之綜
    合所得稅申報資料及歸戶財產資料。
    理    由
一、本件被告經合法通知，未於最後言詞辯論期日到場，核無民事訴訟法第三百八十
    六條所列各款情形，爰依原告之聲請，由其一造辯論而為判決。
二、本件原告主張其於九十年四月一日十二時四十五許，騎乘車牌號碼ＤＷＬ─三０
    五號機車，行經臺中市○○路賴厝國小時，適由被告所駕駛之車牌號碼ＲＦ－九
    ０九七號自用小客車在其車前沿同方向行駛，因迴車而與原告所騎乘機車發生碰
    撞，致原告受有頭部內外傷、併右側硬腦膜出血、右側踝骨骨折、臉部撕裂傷及
    牙齒斷裂六顆等傷害等情，業據其提出中山醫院診斷證明書及臺中市立復健醫院
    診斷證明書各一紙為證，另經本院調取臺灣臺中地方法院檢察署九十年度偵字第
    一六０一二號案卷內所附肇事現場圖、臺中縣警察局道路交通事故調查報告表、
    現場照片等資料審閱無訛，復為被告所無爭執，自當信為真實。
三、按在劃有分向限制線、禁止超車線之路段，不得迴車，汽車迴車前，應暫停並顯
    示左轉燈光或手勢，看清無來往車輛，始得迴轉，道路交通安全規則第一百零六
    條第二款、第五款分別定有明文。被告於前述時間駕駛自用小客車行經劃有分向
    限制線之臺中市○○路，自應注意遵守前揭規定，又當時天候為晴，有日間自然
    光線，視距良好、路面乾燥無缺陷、且無障礙物等情，亦有道路交通事故調查報
    告表附前述偵查卷第二十二頁可參，是被告並無不能注意上開規定之情形，詎其
    竟疏未注意而違規迴車，因而導致原告受有前述傷害，自難辭過失之咎，且其過
    失行為與原告所受傷害顯有相當因果關係。參以被告因本件車禍被訴涉犯過失傷
    害罪嫌一案，經本院刑事庭送請臺灣省臺中市區車輛行車事故鑑定委員會鑑定結
    果，認本件事故乃被告駕駛自用小客車，違反劃有分向限制線路段不得迴車之規
    定不當左轉車為肇事原因，原告則無肇事因素，嗣經送臺灣省車輛行車事故覆議
    鑑定委員會覆議結果，雖認原告駕駛重機車未注意車前狀況致撞及迴轉之被告所
    駕駛之自用小客車為肇事次因，但仍以被告駕駛自用小客車，行經劃有分向限制
    線及禁止超車線之路段違規迴轉，且未注意左後方來車，為肇事主因，本院九十
    年度交易字第七二四號刑事判決亦認前述二鑑定意見以被告違反上開交通規則係
    導致本件事故發生之原因為可採，認被告犯過失傷害罪而判處罪刑，該案嗣經檢
    察官及被告上訴，均遭駁回而告確定，此分別有臺灣省臺中市區車輛行車事故鑑
    定委員會九十一年一月三十一日中縣鑑字第九一００三０號函及鑑定意見書、另
    臺灣省車輛行車事故覆議鑑定委員會九十一年五月二十七日府覆議字第九一０六
    二八號函及覆議意見書各一份附本院九十年度交易字第七二四號案卷第五十頁至
    第五十三頁、第六十四頁至第六十七頁，及本院九十年度交易字第七二四號暨臺
    灣高等法院臺中分院九十一年度交上易字第一六九九號刑事判決各一件在卷足憑
    ，益見被告就本件事故之發生，應負過失責任。
四、次按因故意或過失，不法侵害他人之權利者，負損害賠償責任；又不法侵害他人
    之身體或健康者，對於被害人因此喪失或減少勞動能力，或增加生活上之需要時
    ，應負損害賠償責任；復按不法侵害他人之身體、健康，或不法侵害其他人格法
    益而情節重大者，被害人雖非財產上之損害，亦得請求賠償相當之金額，民法第
    一百八十四條第一項前段、第一百九十三條第一項及第一百九十五條第一項分別
    定有明文。查被告因過失不法侵害原告之身體、健康等人格權，揆諸上開規定，
    自應負侵權行為損害賠償責任。玆審酌原告請求之各項賠償金額如下：
（一）醫療費用部份：
      原告主張其因被告之過失行為所受傷害，於中國醫藥學院自行支出醫療費用合
      計七千五百二十元，另於中山醫院裝假牙而支出四萬零三十元，業據其提出中
      國醫藥學院收據三紙及中山醫院收據一紙為證，且為被告所無爭執，經核除中
      國醫藥學院收據中所列證書費用七百元，因非治療傷害所必需之費用，不得向
      被告請求賠償外，其餘四萬六千八百五十元，核屬必要之醫療費用，應予准許
      。
（二）因減少勞動能力所受損害部分：
      原告主張其因本件車禍，自九十年四月一日起於中國醫藥學院住院，於同年月
      十五日出院後，自同年月十六日起至同年五月十七日止於該院繼續接受治療，
      無法工作等情，為被告所不爭執，另有中國醫藥學院診斷證明書附臺灣臺中地
      方法院檢察署九十年度偵字第一六０一二號案卷第十一頁可憑，應堪信實。另
      經本院依職權向中國醫藥學院查詢原告因本件車禍所受傷害，是否將導致其於
      一定期間內無法工作？若是，其無法工作之期間大約若干？經該院回覆稱：原
      告於九十年四月一日因頭部外傷合併顱內出血及右脛腓骨骨折住院行開顱手術
      及右脛腓骨內固定手術，此等傷勢應在六個月（半年）內無法工作，有該院中
      華民國九十一年十二月二十七日院歷字第九一一二四０三八號函一件存卷供參
      ，且兩造對此函覆內容均無爭執，是原告請求被告賠償其自九十年四月一日起
      至同年五月十七日止共四十七日無法工作之損失，自有理由。至原告請求被告
      以每日二千五百元為標準賠償其減少之工作收入一節，被告則以原告應提出證
      據證明其因本件車禍受傷前每日之工作所得確有二千五百元，另此部分之賠償
      金額應以原告申報綜合所得稅之資料為依據較為客觀等語，資為抗辯。經查，
      原告原告為中部餐飲店之負責人，有其所提出之該餐飲店自八十九年七月至九
      十年四月之臺中市營業人銷售額與稅額申報書五份在卷可按，是原告於本件車
      禍發生前係以經營該餐飲店之所得為主要收入來源，則其因遭被告駕車撞傷而
      減少之工作所得，自應以該餐飲店之營業收入為計算標準，較為合理。次查，
      依原告提出之上開申報書所示，其經營之中部餐飲店於八十九年七至八月之銷
      售額為五十四萬四千三百十四元，同年九至十月之銷售額為四十七萬八千九百
      四十八元，同年十一月至十二月之銷售額為二十八萬七千五百五十八元，九十
      年一至二月之銷售額為四十四萬一千九百八十一元，同年三至四月之銷售額為
      五十六萬六千五百九十五元。又原告於本院言詞辯論期日另陳稱：其經營之餐
      飲店，除前揭應定期申報營業額之收入外，尚有未開立統一發票之零售部分，
      該部分之營業額每日約一萬餘元，至其因經營該店每月支出之成本為三十五萬
      元至三十六萬元等語，雖未能提出相關證據，惟與諸多餐飲業者在販售午、晚
      餐餐點予一般顧客（即非大量訂購餐盒之客戶）時，並未開立發票或單據之交
      易習慣並無違背，本院斟酌原告就上開主張，既乏書面證據可供提出，且欲覓
      得其店內顧客到庭作證並非易事，舉證上確有困難，另被告並未到庭就原告此
      部分陳述作任何答辯等一切情狀，爰參照最高法院二十一年度上字第九七二號
      判例意旨，將原告前揭陳述，作為計算其因本件事故致減少勞動能力所受損害
      之部分依據。是以，原告於本件事故發生九個月前至九十年四月發生車禍時，
      經營中部餐飲店之銷售額，定期申報之部分每月平均為231939.6元（
      544314+478948+287558+441981+ 566595 =0000000，0000000/10=231939.6）
      ，零售部分倘以每日一萬元計算，每月為三十萬元，扣除經營成本（以三十五
      萬五千元計算），其每月淨收入平均為176939.6元（(231939.6+000000-
      000000)/30=176939.6），每日之平均淨收入約為五千八百九十八元（
      176939.6/30=5898，元以下四捨五入），則原告請求以每日二千五百元為標準
      ，計算被告應賠償其於四十七日內無法工作之收入損失，自屬正當。從而，原
      告請求被告賠償因傷無法工作之損失十一萬七千五百元（2500×47＝117500
      ），為有理由，應予准許。
（三）精神慰撫金部分：
      原告因本件車禍致頭部、臉部、踝骨等處受傷且牙齒斷裂，於九十一年四月一
      日接受開顱手術及右脛腓骨內固定手術，另須裝假牙始得回復外貌舊觀等情，
      已如前述，是其非但身體承受相當程度之疼痛，精神上所感受之痛苦亦非輕微
      。再者，原告正值而立之年，經此事故，對於使用機車代步之安全性勢將產生
      質疑及恐懼，原告謂其受到驚嚇，精神上受有打擊，而蒙受痛苦，尚非無因，
      故原告請求被告賠償其所受非財產上之損害即精神慰撫金，洵屬有據。查原告
      為高中畢業，於本件事故發生前經營中部餐飲店；被告係高中畢業，於九十年
      年底之前在私人公司負責接聽電話，每月收入一萬餘元，自九十一年起即無固
      定工作，僅在辦桌宴客之場合幫忙端菜維生，每月生活費加補貼朋友提供住宿
      的水電費及小孩上學費用一千一百元，不超過一萬元等情，分別據兩造於言詞
      辯論期日所陳明。至兩造之財產狀況，亦有財政部臺灣省中區國稅局黎明稽徵
      所九十一年十二月三十一日中區國稅黎明徵字第０九一００二九八六九號函及
      財政部臺灣省中區國稅局臺中市分局九十一年十一月四日中區國稅中市服字第
      ０九一００四二三一二號函檢附之兩造八十九及九十年度綜合所得稅各類所得
      資料清單四份及歸戶財產查詢清單二份附卷可稽。本院斟酌兩造前述之身分地
      位、教育程度、經濟能力、被告加害情形，及原告所受精神上痛苦之程度等一
      切情狀，認原告請求精神慰撫金一百萬元，尚屬過高，應核減為二十五萬元為
      相當，故原告於此範圍內之請求，自屬有據，應予准許。逾此範圍之請求，並
      非相當，不應准許（原告另主張其因遭被告駕車撞及致嗅覺喪失，其既無法體
      會食物之美味，復無法嗅出食物是否腐敗或瓦斯是否漏氣，對其經營餐飲店生
      意有負面影響，精神上實受有鉅大痛苦，其向被告求償一百萬元之慰撫金，實
      屬合情合理，並提出財團法人私立中國醫藥學院附設醫院九十年十一月二十六
      日之診斷證明書一份為證。惟按損害賠償之債，以有損害之發生及有責任原因
      之事實，並二者之間有相當因果關係為成立要件。故原告所主張損害賠償之債
      ，如不合於此項成立要件者，即難謂有損害賠償請求權存在，最高法院四十八
      年度臺上字第四八一號判例意旨可資參照。查前開診斷證明書係記載原告「疑
      似」嗅覺喪失，並未斷定原告確已無法使用嗅覺，另經本院依職權向該醫院函
      詢前揭診斷證明書所載原告「疑似嗅覺喪失」，是否係原告於九十年四月一日
      發生車禍所受傷害導致？或係其因該次交通事故受傷之後遺症？經該院函覆以
      ：原告於九十年六月七日前往該醫院耳鼻喉科門診求診，主訴自該年四月一日
      車禍後即喪失嗅覺，經安排檢查，原告之嗅覺疑似已喪失，由於其嗅覺神經週
      圍無明顯外傷，故無法斷定嗅覺喪失之原因，但依經驗判斷，嚴重頭部外傷常
      導致嗅覺神經受損，此有該醫院九十二年二月二十日院歷字第九二０二０六一
      六號函一份存卷供參，是以縱原告已完全喪失嗅覺，其遭受之此項損害是否係
      被告前揭侵害行為所導致，亦無確切證明，原告既未能證明其嗅覺確已喪失，
      且如有該項損害係可歸責於被告，揆諸上述判例意旨，其自不得以嗅覺喪失、
      身體健康受損為由，請求被告為非財產上之損害賠償，本院亦無從將原告此部
      分主張作為量定被告應為非財產上損害賠償數額之基礎，附此敘明）。
五、再按損害之發生或擴大，被害人與有過失者，法院得減輕賠償金額或免除之，民
    法第二百十七條第一項定有明文。被告辯稱本件事故之發生原告亦與有過失等情
    ，固為原告所否認，然查：依臺灣臺中地方法院檢察署九十年度偵字第一六０一
    二號案卷第二十四頁之肇事現場照片及九十年度發查字第一八００號案卷第八頁
    所附警繪現場圖所示，本件事故係發生在速限為每小時四十公里之市區道路，原
    告所騎乘之機車與被告駕駛之自用小客車撞擊地點在內側車道，機車車頭係撞及
    自用小客車左後門處，自機車上散落之物品大部分亦落在靠近自用小客車左後門
    處，且自用小客車左後門與機車倒地處距離甚近。參以原告於警訊中陳稱：「．
    ．．當時我行駛在外側車道上，適有一部車號ＲＦ－九０九七號自小客車，自我
    右側之外車道未打左方向燈急迴轉，原本該車與我是同方向行駛，該車在我前方
    距離約有廿公尺左右，我當時的車速約四十至五十公里，該車迴轉往崇德路方向
    ，致使我閃避不及撞上該車倒地受傷就醫」、另於本院九十年度交易字第七二四
    號過失傷害案件九十年十一月二十九日訊問期日陳稱：「我們（即兩造）是同方
    向，被告在我前方約十至廿公尺遠時我有看見他，當時我車速約四、五十公里左
    右，她從我右手邊突然迴轉，並沒有打方向燈」等語，及被告於警訊中之陳述：
    「．．．我原本行駛外側車道，見後面無來車，即要迴轉往崇德路方向，在迴轉
    至路中央見對面車道有來車，並臨停在劃有雙黃線車道上，忽然間，我的車子駕
    駛座後方車門，被一名男子騎乘車號ＤＷＬ－三０五重機車撞上倒地受傷．．．
    」等情綜合研判，本件事故發生當時，被告所駕駛之自用小客車應係在內側車道
    ，為等待迴轉而呈暫停狀態，原告則係騎乘機車在被告所駕駛車輛之左後方行駛
    ，又依上述道路交通事故調查報告表所示，當時為晴天，又係光線充足之中午時
    間，且該路段路面乾燥，復無缺陷或障礙物，是原告並無不能注意車前狀況之情
    事，而其以超過該路段速限之每小時四十至五十公里時速行駛，致煞車不及而撞
    及被告所駕駛車輛，就本件事故之發生，應亦有違反道路交通安全規則第九十三
    條第一項第三款、第九十四條第三項規定之過失，況本件車禍經送臺灣省車輛行
    車事故覆議鑑定委員會覆議之結果，該委員會亦持相同之看法，有該委員會九十
    一年五月廿七日府覆議字第九一０六二八號函及覆議意見書一份附卷可稽，是以
    兩造之過失行為，均同為本件車禍之肇事原因，原告對於損害之發生，自應承擔
    與有過失之責任。爰審酌本件車禍之情節，兩造對事故之發生原因力之強弱及過
    失之輕重，認應減輕被告之過失責任百分之二十為宜，亦即被告應負之過失責任
    為百分之八十，原告應負之過失責任為百分之二十。即被告應賠償原告三十三萬
    一千四百八十元（計算公式為：46850+117500+250000=414350，414350×80% ＝
    331480）。
六、綜上所述，原告基於侵權行為之法律關係，訴請被告賠償原告三十三萬一千四百
    八十元，及自起訴狀繕本送達被告翌日即九十年十一月三十日起至清償日止，按
    週年利率百分之五計算之法定遲延利息，即屬正當，應予准許，逾此部分之請求
    為無理由，應予駁回。
七、原告陳明願供擔保，請求宣告假執行；被告亦陳明願供擔保，請求宣告免為假執
    行，就原告勝訴部分，經核均無不合，爰分別酌定相當之擔保金額，予以准許。
    至原告敗訴部分，其假執行之聲請，已失所附麗，應予駁回。
八、據上論結，本件原告之訴為一部有理由，一部無理由，依民事訴訟法第三百八十
    五條第一項前段、第七十九條但書、第三百九十條第二項、第三百九十二條，判
    決如主文。
中      華      民      國    九十二    年      四      月    十六    日
                                臺灣臺中地方法院民事第一庭
~B法      官  鍾啟煒
右為正本係照原本作成
如對本判決上訴，須於判決送達後廿日內向本院提出上訴狀
中      華      民      國    九十二    年      四      月    十八      日
~B法院書記官


司法院資訊處製作；財團法人民間司法改革基金會備份。
